---
title: "RWE Câncer de Mama — Trajetórias terapêuticas no SUS"
output: html_notebook
data: "2026-04-12"
#setup
---

# Contexto

Coorte retrospectiva usando SIA-AQ/DATASUS para avaliar diferenças na persistência ao tratamento (TTD) entre trajetórias terapêuticas observadas no SUS-SP.

O cerne da análise é a comparação entre trajetórias terapêuticas observadas na prática clínica do SUS, reconhecendo que essas trajetórias refletem tanto decisões terapêuticas quanto características biológicas subjacentes não observadas nos dados administrativos.

Importante: essas trajetórias estão intrinsecamente associadas a subtipos  moleculares diferentes (HER2+ vs. outros), informação não disponível em dados administrativos. 
O IPTW será utilizado para mitigar o confundimento. 
Tais apontamentos são discutidos no README e devem ser considerados na interpretação dos resultados.

OBS: As diferenças no TTD devem ser interpretadas como reflexo de trajetórias de cuidado no SUS.

## PECO
**P** Mulheres ≥18 anos, CID C50.x, SP, 2019, new user design |
**E** Quimioterapia + trastuzumabe (regex `HERCE\|TRAST` em AQ_ESQU_P1/P2) |
**C** Quimioterapia isolada, sem anti-HER2 registrado |
**O** TTD — tempo até gap >90 dias entre APACs ou flag de óbito |

## Observações metodológicas
- Uso de TTD como proxy de efetividade (limitação de óbito no DATASUS)
- Identificação de trastuzumabe via texto livre (AQ_ESQU_P1/P2)
- Restrição a 2019 para evitar viés COVID e mudanças de acesso
- Uso de IPTW para controle de confundimento observável

---
# 1. bibliotecas necessárias

```{r}

library(dplyr)
library(arrow)

# dados DATASUS
if (!require(remotes))   install.packages("remotes")
if (!require(microdatasus))
  remotes::install_github("rfsaldanha/microdatasus")
library(microdatasus)

```
criação dos diretórios
```{r}
dirs <- c("data/bronze", "data/silver",
          "data/gold", "Aprofundamento")
for (d in dirs) dir.create(d, recursive = TRUE,
                            showWarnings = FALSE)
```

# Ir para 01_bronze