---
title: "RWE Câncer de Mama — Trajetórias terapêuticas no SUS"
output: html_notebook
data: "2026-04-12"
#Camada Bronze
---

# 1. Ingestão 

Download do SIA-AQ para SP, ano completo de 2019. Os dados são salvos em formato
parquet sem nenhum tratamento 

```{r}
library(arrow)
library(sfarrow)

df_bronze <- fetch_datasus(
  year_start = 2019, month_start = 1,
  year_end   = 2019, month_end   = 12,
  uf = "SP",
  information_system = "SIA-AQ"
)

```

visualização do df bruto:
```{r}
glimpse(df_bronze)
```

seleção das Variáveis relevantes para o estudo:

| AP_CMP = Competência (AAAAMM) — define T0
| AP_MVM = Validade da APAC — base do TTD
| AP_CIDPRI = CID principal — filtro C50.x
| AP_NUIDADE = Idade
| AP_SEXO = Sexo
| AP_UFMUN = Município do estabelecimento
| AP_MUNPCN = Município de residência
| AP_TPUPS = Tipo de serviço (05=CACON, 07=UNACON)
| AP_OBITO = Óbito registrado na APAC
| AQ_ESTADI = Estadiamento — 12.7% missing
| AQ_ESQU_P1 = Esquema quimio parte 1 (texto livre) *
| AQ_ESQU_P2 = Esquema quimio parte 2 — 21.7% missing *
| AP_CNSPCN = CNS hasheado — identificador proxy do paciente


- Os campos de texto no SIA/SUS são herdados de sistemas legados que usam larguras fixas de coluna, podendo um texto com mais de 10 caracteres ocupar duas caselas (AQ_ESQU_P1+AQ_ESQU_P2)

---

## 2 avaliando NAs dos campos críticos

```{r}
df_bronze  %>% 
  select(AP_CMP, AP_MVM, AP_CIDPRI, AP_NUIDADE, AP_SEXO,
         AP_UFMUN, AP_MUNPCN, AP_TPUPS, AP_OBITO,
         AQ_ESTADI, AQ_ESQU_P1, AQ_ESQU_P2, AP_CNSPCN) %>% 
  summarise(across(everything(), ~round(mean(is.na(.)) * 100, 1))) %>% 
  tidyr::pivot_longer(everything(),
                      names_to = "variavel",
                      values_to = "pct_missing")

```

O missing em AQ_ESQU_P2 é relevante: parte dos registros com trastuzumabe pode
estar sendo perdida se o nome caiu inteiro no P1 ou se o preenchimento ficou
incompleto. Tende a subestimar o grupo exposto — declarado como limitação.

---

## 3 Validação do grupo exposto

```{r}
df_bronze %>% 
  filter(grepl("^C50", AP_CIDPRI)) %>% 
  mutate(esquema = paste(AQ_ESQU_P1, AQ_ESQU_P2)) %>% 
  mutate(trast = grepl("HERCE|TRAST", esquema, ignore.case = TRUE)) %>% 
  count(trast)

```

O aviso unable to translate '<bf>TX NA'... indica um erro de codificação 
Ajuste para este erro "esquema = iconv(esquema, from = "latin1", to = "UTF-8", sub = ""),"

```{r}
df_bronze %>% 
  filter(grepl("^C50", AP_CIDPRI)) %>% 
  mutate(
    esquema = paste0(AQ_ESQU_P1, AQ_ESQU_P2),
    esquema = iconv(esquema, from = "latin1", to = "UTF-8", sub = ""),
    trast   = grepl("HERCE|TRAST", esquema, ignore.case = TRUE)
  ) %>% 
  count(trast)

```


---

# 4. Salvar bonze
salvando dataset bonze

```{r}
glimpse(df_bronze)
```



 Baixar geometria dos municípios de SP via geobr

- geobr retorna sf com código IBGE (code_muni = 7 dígitos)

```{r}
municipios_sp <- read_municipality(code_muni = "SP", year = 2019)
```



```{r}
write_parquet(df_bronze, "data/bronze/AQ_SP_2019.parquet")
```


```{r}
st_write_parquet(municipios_sp, "data/bronze/municipios.parquet")
```

