---
title: "RWE Câncer de Mama — Trajetórias terapêuticas no SUS"
output: html_notebook
data: "2026-04-12"
#Camada prata
---

Carregando o parquet

```{r}
library(arrow)
library(sfarrow)
library(dplyr)
library(lubridate)
library(microdatasus)
library(geobr)
library(sf)

df_bronze <- read_parquet("data/bronze/AQ_SP_2019.parquet")
```

---

# 1. Filtros e seleção de variáveis

Mantendo apenas o que é necessário para a análise.
```{r}
df <- df_bronze %>% 
  select(
    AP_CMP, AP_MVM, AP_CIDPRI, AP_NUIDADE, AP_SEXO,
    AP_UFMUN, AP_MUNPCN, AP_TPUPS, AP_OBITO,
    AQ_ESTADI, AQ_ESQU_P1, AQ_ESQU_P2, AP_CNSPCN,
    AP_DTINIC, AP_DTFIM, AP_TPAPAC, AP_MOTSAI
  ) %>% 
  filter(grepl("^C50", AP_CIDPRI)) %>% 
  filter(AP_SEXO == "F")
 
cat("Registros C50 femininos:", nrow(df), "\n")
```

# 2. Tratamento de encoding e missings disfarçados
Geralmente no DATASUS há campos com valores que podem representar NAs: "0000", "00", "99", "00000000".

Além disso precisamos converter/remover caracteres inválidos do latin1 "iconv(variável, from = "latin1", to = "UTF-8", sub = "")".

Também é necessário Transformar variáveis para tipos adequados: idade numérica, datas como Date, óbito como flags booleana.

```{r}
df <- df %>% 
  mutate(
    AQ_ESQU_P1 = iconv(AQ_ESQU_P1, from = "latin1", to = "UTF-8", sub = ""),
    AQ_ESQU_P2 = iconv(AQ_ESQU_P2, from = "latin1", to = "UTF-8", sub = ""),
    AQ_ESTADI = ifelse(AQ_ESTADI %in% c("0", "00", "9", "99"), NA, AQ_ESTADI),
    AP_MUNPCN = ifelse(AP_MUNPCN %in% c("000000", "999999"), NA, AP_MUNPCN),
    AP_UFMUN  = ifelse(AP_UFMUN  %in% c("000000", "999999"), NA, AP_UFMUN),
    idade = as.integer(AP_NUIDADE),
    idade = ifelse(idade < 18 | idade > 110, NA, idade),
    dt_inicio = ymd(AP_DTINIC),
    dt_fim    = ymd(AP_DTFIM),
    competencia = ym(AP_CMP),
    obito = AP_OBITO == "1"
  )
   
```
obs: A competência representa o mês de processamento da APAC no sistema do SUS, sendo utilizada como proxy temporal da ocorrência do tratamento.
---

# 3. Padronização do estadiamento

AQ_ESTADI pode vir em formatos inconsistentes: "1", "I", "01", "II", "4", "IV".
Padronizamos para escala numérica 1-4.
```{r}
summary(as.factor(df$AQ_ESTADI))
```

já estão no formato numérico (1, 2, 3, 4) e não possuem as strings complexas (como "01" ou "II").
Realizar conversão direta de tipo
```{r}
df <- df %>% 
  mutate(estadiamento = as.integer(AQ_ESTADI))

```

conferir distribuição após padronização
```{r}
df %>%  count(estadiamento, useNA = "always")
```
---

# 4. Identificação dos grupos
Grupo exposto: trajetória terapêutica de quimioterapia + trastuzumabe (regex validado na Bronze).
Grupo controle: trajetória terapêutica de  quimioterapia sem anti-HER2 registrado.
```{r}
df <- df %>% 
  mutate(
    esquema = paste0(AQ_ESQU_P1, " ", AQ_ESQU_P2),
    grupo = case_when(
      grepl("HERCE|TRAST", esquema, ignore.case = TRUE) ~ "trast",
      TRUE ~ "quimio"
    ),
    grupo = factor(grupo, levels = c("quimio", "trast"))
  )
```

conferindo o n dos grupos
```{r}
df %>%  count(grupo)
```

---

# 5. Tipo de estabelecimento

AP_TPUPS identifica se o paciente foi tratado em CACON (centro de alta complexidade) ou UNACON (unidade de assistência). 
poteriormente será usada como covariável de acesso.

```{r}
df <- df %>% 
  mutate(
    tipo_serv = case_when(
      AP_TPUPS == "05" ~ "CACON",
      AP_TPUPS == "07" ~ "UNACON",
      TRUE ~ "outro"
    )
  )
```


```{r}
df %>%  count(tipo_serv, grupo)
```

---

# 6. Ingestão SIM — Sistema de Mortalidade

O linkage SIA × SIM é o principal desafio.
Como discutido no enunciado do desafio o DATASUS público é desidentificado. Portanto, segui a proposta de um linkage probabilístico.

**linkage probabilístico:**
sexo + faixa etária (±2 anos) + município de residência + CID (C50.x) + mês/ano próximo ao último registro de APAC.

Pacientes não linkados são tratados como censurados.

## 6.1 download SIM — declarações de óbito SP 2019
```{r}
sim_sp <- fetch_datasus(
  year_start = 2019, month_start = 1,
  year_end   = 2019, month_end   = 12,
  uf = "SP",
  information_system = "SIM-DO"
)

write_parquet(sim_sp, "data/bronze/SIM_SP_2019.parquet")
```

n de óbitos registrados no SIM para SP em 2019
```{r}
cat("Óbitos registrados SP 2019:", nrow(sim_sp), "\n")
```


# 6.2 preparar SIM para linkage 
obs: idade é str com 4 digitos (o primeiro digito = o tipo da idade[4=anos, 3=meses, 2 =dias]). Portanto, filtro apenas "4" → anos.
```{r}
sim_mama <- sim_sp %>% 
  filter(grepl("^C50", CAUSABAS)) %>% 
  mutate(
    sexo_sim   = SEXO,
    idade_tipo = substr(IDADE, 1, 1),
    idade_sim  = as.integer(substr(IDADE, 2, 4)),
    idade_sim  = ifelse(idade_tipo == "4", idade_sim, NA_integer_),
    munres_sim = CODMUNRES,
    dt_obito   = dmy(DTOBITO),
    cid_sim    = CAUSABAS
  ) %>% 
  select(sexo_sim, idade_sim, munres_sim, dt_obito, cid_sim)

```

conferindo  linhas (sexo feminino = 2)
```{r}
cat("Óbitos C50 femininos SP 2019:", nrow(sim_mama %>%  filter(sexo_sim == "2")), "\n")
```

# 6.3 linkage probabilístico por variáveis proxy
lógica: paciente do SIA pode ser ligado a óbito do SIM se:

- mesmo município de residência

- mesma faixa etária (±2 anos)

- CID C50 no SIM

- data do óbito dentro de 6 meses após última APAC


última APAC por paciente
ultima_comp como Date para comparação consistente com dt_obito
 
```{r}
ultima_apac <- df %>% 
  group_by(AP_CNSPCN) %>% 
  summarise(
    ultima_comp = as.Date(max(competencia, na.rm = TRUE)),
    idade       = first(idade),
    munres      = first(AP_MUNPCN),
    .groups     = "drop"
  )
```

linkage — join aproximado por município + faixa etária
```{r}
obitos_linkados <- ultima_apac %>% 
  inner_join(
    sim_mama %>% filter(sexo_sim == "2", grepl("^C50", cid_sim)), 
    by = join_by(munres == munres_sim),
    relationship = "many-to-many"
  ) %>% 
  filter(!is.na(idade), !is.na(idade_sim), !is.na(dt_obito)) %>% 
  filter(abs(idade - idade_sim) <= 2) %>% 
  filter(dt_obito >= ultima_comp,
         dt_obito <= ultima_comp + months(6)) %>% 
  mutate(diff_tempo = as.numeric(dt_obito - ultima_comp)) %>% 
  group_by(AP_CNSPCN) %>% 
  slice_min(diff_tempo, n = 1, with_ties = FALSE) %>% 
  ungroup()

```
```{r}
cat("Óbitos linkados (proxy):", nrow(obitos_linkados), "\n")
cat("Taxa de linkage:", round(nrow(obitos_linkados) / nrow(ultima_apac) * 100, 1), "%\n")
```
(~46% de linkage) NÃO está plausível epidemiologicamente


Nova tentativa com linkage mais sensível:

- Diff tempo de 1 mês

- diferença de idade de 1 ano

- filtro de plausibilidade

- não forçar match para todos

- manter melhor match somente quando válido

# Janela real de linkage: 30 dias após última APAC
# Limitação: janela curta aumenta sensibilidade mas reduz recall.
# Óbitos tardios (>30 dias após última APAC) ficam de fora.
filter(dt_obito >= ultima_comp,
       dt_obito <= ultima_comp + days(30)) %>%
mutate(diff_tempo = as.numeric(dt_obito - ultima_com


```{r}
obitos_linkados <- ultima_apac %>% 
  inner_join(
    sim_mama %>% filter(sexo_sim == "2", grepl("^C50", cid_sim)),
    by = join_by(munres == munres_sim),
    relationship = "many-to-many"
  ) %>% 
  filter(abs(idade - idade_sim) <= 1) %>% 
  filter(dt_obito >= ultima_comp,
         dt_obito <= ultima_comp + days(30)) %>% 
  mutate(diff_tempo = as.numeric(dt_obito - ultima_comp)) %>% 
  group_by(AP_CNSPCN) %>% 
  slice_min(diff_tempo, n = 1, with_ties = FALSE) %>% 
  ungroup()

```


```{r}
cat("Óbitos linkados (proxy):", nrow(obitos_linkados), "\n")
cat("Taxa de linkage:", round(nrow(obitos_linkados) / nrow(ultima_apac) * 100, 1), "%\n")
```
Mesmo com a estratégia mais restritiva o linkage não convergiu de acordo com as probabilidades esperadas.
Possivelmente em decorrência do tamanho dos municípios de SP.

Com base nisso, o linkage não será utilizado na análise de sobrevida.
O foco será somente em Time to Treatment Discontinuation.

---

# 7. Enriquecimento com variável de deslocamento intermunicipal

```{r}
df <- df %>% 
  mutate(
    deslocamento = ifelse(
  !is.na(AP_MUNPCN) & !is.na(AP_UFMUN) &
  AP_MUNPCN != AP_UFMUN, 1, 0))
```




---

# 8. Dados geoprocessamento - Calcular centroide de cada município 
lendo o arquivo
```{r}
municipios_sp <- st_read_parquet("data/bronze/municipios.parquet")
```


- (suppressWarnings pois crs projetado pode gerar warning de CRS esférico)

- IBGE usa 7 dígitos; SIA usa 6 (sem o último dígito verificador)


```{r}
centroides <- suppressWarnings(
  municipios_sp %>%
    mutate(centroide = st_centroid(geom)) %>%
    mutate(
      lon = st_coordinates(centroide)[, 1],
      lat = st_coordinates(centroide)[, 2],
      cod_6 = substr(as.character(code_muni), 1, 6)
    ) %>%
    select(cod_6, name_muni, lon, lat) %>%
    st_drop_geometry()
)

cat("Municípios SP com centroide:", nrow(centroides), "\n")
```


---

# 9. Salvar Silver
salvando dataset silver

```{r}
glimpse(df)
```
```{r}
write_parquet(df, "data/silver/SIA_silver_SP_2019.parquet")

```

```{r}
write_parquet(centroides, "data/silver/centroides.parquet")
```


