---
title: "RWE Câncer de Mama — Trajetórias terapêuticas no SUS"
output: html_notebook
data: "2026-04-12"
#Camada ouro
---

Carregando anterior

```{r}
library(arrow)
library(dplyr)

df <- read_parquet("data/silver/SIA_silver_SP_2019.parquet")
centroides <- read_parquet("data/silver/centroides.parquet")

```
---

# 1. construção da coorte analítica - criando o df_final 


- eliminando usuários prevalentes (filtrar apenas pacientes cuja primeira dt_inicio seja em 2019.)

- (long) cada linha = uma APAC e cada paciente = várias linhas

- gap > 90 dias → descontinuação (quando o intervalo até a próxima competência excede 90 dias. O evento é marcado na linha atual que precede o hiato, utilizando case_when para garantir que o último registro seja tratado como censura (0L).

- lag competencia como dias

- criando exposição binária com Intention-to-Treat.Definindo exposição pela presença da terapia-alvo nas 3 primeiras competências (90 dias) | Mitigando Immortal Time Bias.

- Time Zero: Calculado a partir da primeira data de início de tratamento (dt_inicio), e não da competência de faturamento. limpando o ruído do calendário administrativo do SUS.
 


```{r}
df_final <- df %>% 
  filter(idade >= 18) %>% 
  arrange(AP_CNSPCN, competencia) %>% 
  group_by(AP_CNSPCN) %>% 
  filter(first(dt_inicio) >= as.Date("2019-01-01")) %>% 
  mutate(
    esquema = paste(AQ_ESQU_P1, AQ_ESQU_P2),
    exposicao_linha = ifelse(grepl("HERCE|TRAST", esquema, ignore.case = TRUE), 1, 0),
    exposicao = ifelse(any(head(exposicao_linha, n = 3) == 1), 1, 0),
    gap = as.numeric(difftime(lead(competencia), competencia, units = "days")),
    evento_ttd = case_when(!is.na(gap) & gap > 90 ~ 1L, TRUE ~ 0L),
    tempo = as.numeric(difftime(competencia, min(dt_inicio, na.rm = TRUE), units = "days"))
    ) %>% 
  ungroup() %>% 
  rename(
    id_paciente = AP_CNSPCN,
    municipio_residencia = AP_MUNPCN,
    idade_anos = idade,
    data_competencia = competencia
  )
```
 

visualizando
```{r}
glimpse(df_final)
```

 
 Checar estrutura longitudinal
```{r}
df_final %>%
  count(id_paciente) %>%
  summarise(min_n = min(n), max_n = max(n))
```
Filtro para garantir que os pacientes tenham trajetória (pelo menos 2 APACs)

```{r}
df_final <- df_final %>%
  group_by(id_paciente) %>%
  filter(n() > 1) %>%
  ungroup()
```
 

---

# 2. criando o df para sobrevida

* Censura

- Pacientes sem evento foram censurados na última observação disponível no SIA (Última APAC registrada)

* Covariaveis

- Idade

- Estadiamento

- Tipo de Serviço utilizado

- Deslocamento intermunicipal

```{r}
df_surv <- df_final %>% 
  group_by(id_paciente) %>% 
  summarise(
    tempo_evento = ifelse(
      any(evento_ttd == 1, na.rm = TRUE),
      min(tempo[evento_ttd == 1], na.rm = TRUE),
      max(tempo, na.rm = TRUE)
    ),
    evento = ifelse(any(evento_ttd == 1, na.rm = TRUE), 1, 0),
    exposicao = first(exposicao),
    idade = first(idade_anos),
    estadiamento = first(estadiamento),
    tipo_serv = as.factor(first(tipo_serv)),
    deslocamento = first(deslocamento),
    .groups = "drop"
  )

```

```{r}
glimpse(df_surv)
```
é normal reduzir tanto as linhas após o filtro e sumarização, pois cada paciente agora tem apenas uma linha representando seu tempo até o evento ou censura, ao invés de múltiplas linhas para cada APAC.

ajustando os formatos dos dados
```{r}
df_surv <- df_surv %>%
  mutate(
    exposicao     = factor(exposicao, levels = c(0, 1),
                           labels = c("Quimio isolada", "Quimio + Trastuzumabe")),
    estadiamento  = factor(estadiamento),
    tipo_serv     = factor(tipo_serv),
    deslocamento  = factor(deslocamento, levels = c(0, 1),
                           labels = c("Mesmo município", "Intermunicipal")),
     evento = factor(evento, labels = c("Censurado", "Descontinuação"))
  )
```

---

# 3. verificações finais e ajustes


checagens 
```{r}
summary(df_surv)
```
tempo de evento -28 detectado
```{r}
df_surv <- df_surv %>%
  filter(tempo_evento > 0)

```

 
```{r}
table(df_surv$evento)
table(df_surv$exposicao)
```


---

# 4. Filtrar fluxos relevantes para o mapa do geoprocessamento

Filtro de:

- pacientes que SE DESLOCARAM (munres ≠ mun_estabelecimento)

- foram tratadas em CACON (alta complexidade)

- Cada linha = uma APAC = um "viagem" de origem→destino


```{r}
fluxos_raw <- df %>%
  filter(
    tipo_serv == "CACON",             
    deslocamento == 1,                
    !is.na(AP_MUNPCN),               
    !is.na(AP_UFMUN)                 
  ) %>%
  select(
    mun_origem  = AP_MUNPCN,         
    mun_destino = AP_UFMUN,
    grupo
  ) %>%
  # Código SUS tem 6 dígitos, IBGE também — confirmar se são iguais... se não, truncar:
  mutate(
    mun_origem  = substr(as.character(mun_origem),  1, 6),
    mun_destino = substr(as.character(mun_destino), 1, 6)
  )

cat("Fluxos CACON com deslocamento:", nrow(fluxos_raw), "\n")
```

Agregar por par origem–destino

- Em vez de uma linha por APAC (muito ruído), agregar o volume de pacientes

- únicas por par (origem, destino). O n será o peso visual da linha.

- Filtrar pares com pelo menos 5 APACs para reduzir ruído visual

```{r}
fluxos_agg <- fluxos_raw %>%
  group_by(mun_origem, mun_destino) %>%
  summarise(n_apacs = n(), .groups = "drop") %>%
  filter(n_apacs >= 5) %>%
  arrange(desc(n_apacs))

cat("Pares origem-destino (≥5 APACs):", nrow(fluxos_agg), "\n")
head(fluxos_agg, 10)
```
---

# 5. Associar coordenadas a cada par origem–destino

Remover pares sem match geográfico (municípios fora de SP ou código inválido)

Checar municípios de destino mais comuns (os grandes polos de CACON)

```{r}
fluxos_geo <- fluxos_agg %>%
  left_join(centroides, by = c("mun_origem" = "cod_6")) %>%
  rename(lon_orig = lon, lat_orig = lat, nome_orig = name_muni) %>%
  left_join(centroides, by = c("mun_destino" = "cod_6")) %>%
  rename(lon_dest = lon, lat_dest = lat, nome_dest = name_muni)

fluxos_geo <- fluxos_geo %>%
  filter(!is.na(lon_orig), !is.na(lon_dest))

cat("Pares com coordenadas válidas:", nrow(fluxos_geo), "\n")
```

visualizando os fluxos
```{r}
fluxos_geo %>%
  group_by(nome_dest) %>%
  summarise(total_apacs = sum(n_apacs)) %>%
  arrange(desc(total_apacs)) %>%
  head(10)
```

---

# 6. Salvar gold
salvando dataset gold

```{r}
glimpse(df_surv)
```


```{r}
write_parquet(df_surv, "data/gold/SIA_gold_SP_2019.parquet")

```

```{r}
write_parquet(fluxos_geo, "data/gold/SIA_gold_SP_geo_2019.parquet")

```










