---
title: "RWE Câncer de Mama — Trajetórias terapêuticas no SUS"
output: html_notebook
data: "2026-04-12"
#Notebook Análises
---

```{r}
library(arrow)       
library(dplyr)       
library(ggplot2)     
library(survival)    
library(survminer)
library(gtsummary)   # Fromatação de Tabelas
library(smd)         # Cálculo automático de diferença nas tabelas
library(WeightIt)    # IPTW
library(cobalt)      # Love Plot
library(broom)       # tidy() para coeficientes Cox
library(scales)      # Formatação de eixos


df_surv <- read_parquet("data/gold/SIA_gold_SP_2019.parquet")

glimpse(df_surv)
```

---

# 1. Análise Descritiva da Coorte

Visão Geral das variáveis 
```{r}
qqnorm(df_surv$idade)
qqline(df_surv$idade, col = 2)
qqnorm(df_surv$tempo_evento)
qqline(df_surv$tempo_evento, col = 2)
```

* Verificando desbalanceamento das variáveis

tabela descritiva de idade e tempo de evento discriminada entre exposição
```{r}
tabela1 <- df_surv %>%
  select(tempo_evento, idade, exposicao) %>% 
  tbl_summary(
    by = exposicao,
    statistic = list(
      idade ~ "{mean} ({sd})",
      tempo_evento ~ "{median} ({p25}, {p75})",
      all_categorical() ~ "{n} ({p}%)"
    ),
    digits = list(
      idade ~ 1,
      tempo_evento ~ 0
    )
  ) %>%
  add_difference() %>%     
  add_overall() %>%        
  bold_labels()
tabela1
```



- Distribuição da Idade por Grupo
```{r}
ggplot(df_surv, aes(x = idade, fill = exposicao, color = exposicao)) +
  geom_density(alpha = 0.35, linewidth = 0.9) +
  geom_vline(
    data = df_surv %>% group_by(exposicao) %>% summarise(mean = mean(idade,na.rm=TRUE)),
    aes(xintercept = mean, color = exposicao),
    linetype = "dashed", linewidth = 0.8
  ) +
  scale_fill_manual(values  = c("Quimio isolada" = "#6c757d",
                                 "Quimio + Trastuzumabe" = "#c0392b"),
                    name = "Group") +
  scale_color_manual(values = c("Quimio isolada" = "#6c757d",
                                 "Quimio + Trastuzumabe" = "#c0392b"),
                     name = "Group") +
  labs(
    title    = "Age Distribution by Exposure Group",
    subtitle = "Dashed lines indicate the Mean of each group",
    x        = "Age (years)",
    y        = "Density",
    caption  = "Fonte: DATASUS/SIA-SUS, SP, 2019."
  )
```


- Distribuição do tempo até o evento por Grupo
```{r}
ggplot(df_surv, aes(x = tempo_evento, fill = exposicao, color = exposicao)) +
  geom_density(alpha = 0.35, linewidth = 0.9) +
  geom_vline(
    data = df_surv %>% group_by(exposicao) %>% summarise(med = median(tempo_evento, na.rm=TRUE)),
    aes(xintercept = med, color = exposicao),
    linetype = "dashed", linewidth = 0.8
  ) +
  scale_fill_manual(values  = c("Quimio isolada" = "#6c757d",
                                 "Quimio + Trastuzumabe" = "#c0392b"),
                    name = "Group") +
  scale_color_manual(values = c("Quimio isolada" = "#6c757d",
                                 "Quimio + Trastuzumabe" = "#c0392b"),
                     name = "Group") +
  labs(
    title    = "Time-to-Event Distribution by Exposure Group",
    subtitle = "Dashed lines indicate the median of each group",
    x        = "Time to event (Days)",
    y        = "Density",
    caption  = "Fonte: DATASUS/SIA-SUS, SP, 2019."
  )

```



* Análise descritiva das demais variáveis
```{r}
tabela2 <- df_surv %>%
  select(evento, estadiamento, tipo_serv, deslocamento, exposicao) %>% 
  tbl_summary(
    by = exposicao,
    statistic = list(
      all_categorical() ~ "{n} ({p}%)"
    )
  ) %>%
  add_overall() %>%        
  bold_labels()
tabela2
```


# 2. Inferência Causal: Balanceamento via IPTW

- Estimação dos pesos via WeightIt (IPTW com regressão logística) 

```{r}
# Voltando para binário
df_surv_w <- df_surv %>%
  mutate(
    trat_bin = as.integer(exposicao == "Quimio + Trastuzumabe"),
    evento = as.integer(evento == "Descontinuação")
  )

set.seed(123)
iptw_fit <- weightit(
  trat_bin ~ idade + estadiamento + tipo_serv + deslocamento,
  data   = df_surv_w,
  method = "ps",          
  estimand = "ATE"        
)

summary(iptw_fit)
```
Detecção de pesos extremos Max treated weight: 73.5, indicando que alguns indivíduos têm uma probabilidade muito baixa de pertencer ao grupo oposto, o que pode gerar instabilidade do modelo 

* avaliação dos pesos por love.plot
```{r}
love.plot(
  iptw_fit,
  thresholds  = c(m = 0.1),   # Limiar de aceitação SMD < 0.1
  binary      = "std",
  abs         = TRUE,
  var.order   = "unadjusted",
  colors      = c("Não Ajustado" = "#c0392b", "Ajustado (IPTW)" = "#27ae60"),
  shapes      = c("Não Ajustado" = "circle", "Ajustado (IPTW)" = "square"),
  title       = "Love Plot — Balanceamento de Covariáveis Antes e Após IPTW",
  subtitle    = "Threshold: SMD < 0.10 (linha vermelha tracejada)",
  sample.names = c("Não Ajustado", "Ajustado (IPTW)"),
  position    = "right"
) +
  theme_minimal() +
  theme(legend.position = "bottom")

```

A presença de pesos extremos sugere a necessidade de considerar técnicas de estabilização ou truncamento dos pesos para melhorar a robustez das estimativas (TRIMMING / TRUNCATION).


- Realizando Trimming dos pesos para reduzir o impacto de valores extremos (cortando os pesos acima do percentil 99.5)
```{r}
pesos <- get.w(iptw_fit)

pesos_trim <- pmin(pesos, quantile(pesos, 0.995))
```

* Reavaliando o balanceamento após o trimming
```{r}
love.plot(
  iptw_fit,
  weights      = list(Trimmed = pesos_trim),
  thresholds   = c(m = 0.1),
  abs          = TRUE,
  var.order    = "unadjusted",
  sample.names = c("Original", "IPTW Full", "Ajustado (Trimmed)"),
  stats        = "m",
  which.weights = c("Original", "Trimmed"), 
  colors       = c("#c0392b", "#27ae60"),
  title        = "Love Plot — Balanceamento Após Trimming"
) +
  theme_minimal() +
  theme(legend.position = "bottom")

```
Adicionando os pesos ao dataframe
```{r}
df_surv_w$pesos_trim <- pesos_trim
```

Comparando o balanço com os pesos cortados
```{r}
bal.tab(iptw_fit, weights = pesos_trim, un = TRUE, thresholds = c(m = .1))
```
# 3. Kaplan-Meier (KM) Ponderado por IPTW


KM ponderado
```{r}
km_ponderado <- survfit(
  Surv(tempo_evento, evento) ~ trat_bin,
  data    = df_surv_w,
  weights = pesos_trim
)
```

Log-Rank Test ponderado (para significância estatística)
```{r}
cox_w <- coxph(
  Surv(tempo_evento, evento) ~ trat_bin,
  data = df_surv_w,
  weights = pesos_trim,
  robust = TRUE
)

summary(cox_w)

pval <- summary(cox_w)$coefficients[,"Pr(>|z|)"]

pval_formatado <- ifelse(
  pval < 0.001,
  "p < 0.001",
  paste0("p = ", round(pval, 3))
)
```

Plotando KM
```{r}
km_plot <- ggsurvplot(
  km_ponderado,
  data = df_surv_w,
  risk.table = TRUE,
  conf.int = FALSE,
   axes.offset = TRUE, 
  ylim = c(0.80, 1.01), 
  censor = FALSE,#FALSE somente para avaliar proporcionalidade no tempo sem o ruído das censuras
  legend = "none",
  xlab = "Tempo (dias)",
  ylab = "Manutenção do tratamento",
  title = "Kaplan-Meier ponderado por IPTW",
  ggtheme = theme_minimal(base_size = 09),
  risk.table.height = 0.4
)
km_plot$plot <- km_plot$plot +
  scale_color_manual(values = c("#6c757d", "#c0392b"))
km_plot$plot <- km_plot$plot +
  annotate(
    "text",
    x = 300, # Posição fixa no tempo para evitar erros
    y = 0.82,
    label = pval_formatado,
    size = 4.5,
    fontface = "bold"
  )

print(km_plot)

```



# 4. Regressão de Cox
- Modelo Cox não ponderado (para teste de Schoenfeld)

```{r}
cox_pressuposto <- coxph(
  Surv(tempo_evento, evento) ~ trat_bin + idade + estadiamento + tipo_serv + deslocamento,
  data = df_surv_w
)

schoenfeld_test <- cox.zph(cox_pressuposto)

print(schoenfeld_test)
```
deslocamento (p = 0.0127): É a violação mais grave. O efeito de morar longe ou perto do serviço de saúde muda significativamente ao longo do tempo de acompanhamento.

* Gráfico dos resíduos de Schoenfeld
```{r}
par(mfrow = c(2, 3), mar = c(4, 4, 3, 1))
plot(schoenfeld_test,
     col   = "#c0392b",
     lwd   = 1.5,
     main  = "Resíduos de Schoenfeld")
par(mfrow = c(1, 1))

```

- Embora variáveis de ajuste (idade e deslocamento) tenham apresentado desvios marginais da proporcionalidade pelo Teste de Schoenfeld, a variável primária de exposição cumpriu o pressuposto, mantendo a validade da estimativa principal.


- Uma abordagem estatística mais rigorosa envolveria a introdução de um termo de interação entre as variáveis que violaram o pressuposto (idade e deslocamento) e uma função do tempo, para acomodar a não-proporcionalidade dos riscos e resolver o problema de forma sistêmica. Entretanto, a introdução de termos de interação no ajuste duplamente robusto adicionaria complexidade desnecessária à interpretação clínica sem ganho substancial na validade da estimativa principal. Em vista disso, optei por não realizar essa modificação e realizar apenas o modelo de Cox Duplamento Robusto. 


Modelo Cox Ponderado e Duplamente Robusto
```{r}
cox_w_robust <- coxph(
  Surv(tempo_evento, evento) ~ trat_bin + idade + estadiamento + tipo_serv + deslocamento,
  data = df_surv_w,
  weights = pesos_trim,
  robust = TRUE
)

summary(cox_w_robust)
```

Extraindo os resultados específicos do tratamento
```{r}
tabela_base <- tbl_regression(
  cox_w_robust, 
  exponentiate = TRUE,
  label = list(
    trat_bin ~ "Tratamento",
    idade ~ "Idade",
    estadiamento ~ "Estadiamento",
    tipo_serv ~ "Tipo de Serviço",
    deslocamento ~ "Deslocamento"
  )
)
 
tabela_base


```
O Efeito do Tratamento ajustado: O  HR caiu um pouquinho de 1.54 para 1.48 (IC 95%: 1.16 - 1.88). 
Ou seja, com a amostra balanceada e com o modelo controlando os resíduos, o grupo Trastuzumabe tem 48% a mais de risco de descontinuar do que a quimio isolada.

O coeficiente da variável tipo_servCACON é de 0.65 (p = 0.002). 
Significa que pacientes tratados em Centros de Alta Complexidade têm 35% menos risco de descontinuar o tratamento do que aqueles em UNACONs.

O Deslocamento Intermunicipal tem uma tendência a ser protetor também (HR = 0.77, p = 0.067). Com isso surge a dúvida se o deslocamento é um proxy de acesso a serviços de maior complexidade (CACON) ou se o deslocamento em si tem um efeito protetor, talvez por uma questão de engajamento do paciente.

Esta hipótese compõe a fase de Aprofundamento por Geoprocessamento/Acesso (opção B).

No README estes resultados são discutidos amplamente. 

# 5. Salvando parquet

```{r}
write_parquet(df_surv_w, "Aprofundamento/df_aprofundamento.parquet")

```
