---
title: "RWE Câncer de Mama — Trajetórias terapêuticas no SUS"
output: html_notebook
data: "2026-04-12"
#Aprofundamento Opção A
---

```{r}
library(arrow)       
library(dplyr)       
library(ggplot2)     
library(survival)    
library(survminer)
library(gtsummary)   
df_surv_w <- read_parquet("Aprofundamento/df_aprofundamento.parquet")


glimpse(df_surv_w)
```

===============================================================
# Aprofundamento (Fase 3): Ciência de Dados e Predição de Risco
=============================================================


Como extensão do nosso estudo inferencial, propomos um modelo preditivo focado na identificação antecipada de pacientes com alto risco de descontinuação (gap > 90 dias). Este tipo de algoritmo pode embasar a alocação de Programas de Suporte ao Paciente (PSP).

Utilizamos uma Regressão Logística com validação cruzada (*10-fold Cross-Validation*) para garantir que a performance do modelo não sofra de *overfitting* e seja generalizável.

```{r}
if(!require(caret)){install.packages("caret")}
if(!require(pROC)){install.packages("pROC")}

# Preparando a base para o modelo (removendo NA's nas covariáveis de interesse)
df_ml <- df_surv_w %>%
  select(evento, trat_bin, idade, estadiamento, tipo_serv, deslocamento) %>%
  mutate(evento = as.factor(ifelse(evento == 1, "Descontinuou", "Persistiu"))) %>%
  na.omit()

# Configurando o controle de treino: 10-fold CV
train_control <- trainControl(
  method = "cv", number = 10,
  classProbs = TRUE,
  summaryFunction = twoClassSummary,
  savePredictions = "final"   # ← adicionar
)

# Treinando o modelo preditivo
set.seed(123)
modelo_pred <- train(
  evento ~ trat_bin + idade + estadiamento + tipo_serv * deslocamento,
  data = df_ml,
  method = "glm",
  family = "binomial",
  trControl = train_control,
  metric = "ROC"
)

# Resumo do Modelo
print(modelo_pred)
```

Extrair predições OOF
```{r}
prob_oof <- modelo_pred$pred
```

Gerar a Curva ROC
```{r}
curva_roc <- roc(
  prob_oof$obs, 
  prob_oof$Descontinuou,
  levels = c("Persistiu", "Descontinuou")
)
```

```{r}
plot(
  curva_roc, 
  col = "#2980b9", 
  lwd = 2, 
  main = paste("Curva ROC Honesta (CV)\nAUC =", round(auc(curva_roc), 3))
)
```




Extraindo e plotando a Importância das Variáveis
```{r}

importancia <- varImp(modelo_pred)

plot(importancia, 
     main = "O que mais impacta o risco de abandono?", 
     col = "#2c3e50")
```

