---
title: "RWE Câncer de Mama — Trajetórias terapêuticas no SUS"
output: html_notebook
data: "2026-04-12"
#Aprofundamento Opção B
---

```{r}
library(arrow)       
library(dplyr)       
library(ggplot2)     
library(survival)    
library(survminer)
library(gtsummary)   # Fromatação de Tabelas
library(arrow)
library(dplyr)
library(ggplot2)
library(sf)
library(geobr)
df_surv_w <- read_parquet("Aprofundamento/df_aprofundamento.parquet")

glimpse(df_surv_w)
```

# =====================================================
# Aprofundamento Analítico: Acesso Territorial e Efetividade
# =====================================================

# 1. Aprofundamento analítico

Para investigar os gargalos logísticos na jornada do paciente no SUS, exploramos o impacto do acesso territorial por meio de um termo de interação entre a complexidade do serviço (`tipo_serv`) e o `deslocamento` intermunicipal.

Modelo Cox Ponderado e Duplamente Robusto com Interação
```{r}
cox_w_robust_int <- coxph(
  Surv(tempo_evento, evento) ~ trat_bin + idade + estadiamento + tipo_serv + deslocamento + tipo_serv * deslocamento,
  data = df_surv_w,
  weights = pesos_trim,
  robust = TRUE
)

summary(cox_w_robust_int)
```


plotando um forest plot complementar
```{r}
if(!require(ggstats)) install.packages("ggstats")

ggcoef_model(cox_w_robust_int, exponentiate = TRUE)

```

Extraindo os resultados específicos do tratamento
```{r}
tabela_base_int <- tbl_regression(
  cox_w_robust_int, 
  exponentiate = TRUE,
  label = list(
    trat_bin ~ "Tratamento",
    idade ~ "Idade",
    estadiamento ~ "Estadiamento",
    tipo_serv ~ "Tipo de Serviço",
    deslocamento ~ "Deslocamento"
  )
)

tabela_base_int
```
A inclusão da interação separou os efeitos.


Para pacientes que moram na mesma cidade do centro de tratamento, tratar em um CACON é muito protetor. O risco de descontinuar cai 59% (HR = 0.41, p < 0.001) em relação a uma UNACON na mesma cidade.

Se o paciente viaja para tratar em uma UNACON, o deslocamento em si também é protetor (HR = 0.51, p < 0.001). Isso sugere que o paciente só viaja para uma UNACON em outra cidade se ela for muito melhor do que a que ele tem perto de casa.

O HR da interação é 2.71 (p < 0.001). Isso significa que quando um paciente precisa viajar (deslocamento intermunicipal) especificamente para um CACON, há um grande aumento no risco de abandono do tratamento (gap > 90 dias) que anula os efeitos protetores anteriores.


---

# Contexto e limitação declarada


---

# 1. Carregar dados do fluxo 

```{r}

fluxos_geo <- read_parquet("data/gold/SIA_gold_SP_geo_2019.parquet")
municipios_sp <- st_read_parquet("data/bronze/municipios.parquet")

```

# 6. Mapa de Fluxo — Desire Lines

# Visual: linhas de origem→destino, espessura proporcional ao volume.
# Esperamos ver convergência massiva para São Paulo capital, Campinas,
# Ribeirão Preto e Barretos — confirmando a teia de dependência logística
# que explica o HR elevado de abandono no modelo 4b.

```{r, fig.width=12, fig.height=10}

# Identificar os principais destinos para destacar no mapa
polos_destino <- fluxos_geo %>%
  group_by(nome_dest, lon_dest, lat_dest) %>%
  summarise(total = sum(n_apacs), .groups = "drop") %>%
  filter(total >= quantile(total, 0.75))  # top 25% por volume

ggplot() +
  # Fundo: polígono dos municípios de SP
  geom_sf(data = municipios_sp,
          fill = "#1a1a2e", color = "#2d2d4e", linewidth = 0.1) +

  # Desire lines: uma linha por par origem→destino
  geom_segment(
    data = fluxos_geo,
    aes(x = lon_orig, y = lat_orig,
        xend = lon_dest, yend = lat_dest,
        linewidth = n_apacs,
        alpha = n_apacs),
    color = "#e74c3c",
    lineend = "round"
  ) +

  # Polos de destino (CACONs) destacados
  geom_point(
    data = polos_destino,
    aes(x = lon_dest, y = lat_dest, size = total),
    color = "#f39c12", alpha = 0.9, shape = 16
  ) +

  # Rótulos dos principais polos
  geom_text(
    data = polos_destino %>% filter(total >= quantile(total, 0.9)),
    aes(x = lon_dest, y = lat_dest, label = nome_dest),
    color = "#f1c40f", size = 3, nudge_y = 0.15, fontface = "bold"
  ) +

  scale_linewidth_continuous(range = c(0.2, 3), guide = "none") +
  scale_alpha_continuous(range = c(0.15, 0.85), guide = "none") +
  scale_size_continuous(range = c(2, 8), guide = "none") +

  coord_sf(crs = 4326) +

  labs(
    title    = "Fluxo assistencial de pacientes com câncer de mama para CACONs — SP, 2019",
    subtitle = "Desire lines: linhas de origem (município de residência) → destino (CACON)\nEspessura proporcional ao volume de APACs. Pontos amarelos = principais polos.",
    caption  = paste0(
      "Fonte: DATASUS/SIA-SUS, SP, 2019 | geobr (IBGE, 2019).\n",
      "Limitação: fluxo no nível municipal (centroide), não por estabelecimento.\n",
      "Apenas fluxos intermunicipais com ≥5 APACs exibidos."
    ),
    x = NULL, y = NULL
  ) +

  theme_void(base_size = 11) +
  theme(
    plot.background  = element_rect(fill = "#0d1117", color = NA),
    panel.background = element_rect(fill = "#0d1117", color = NA),
    plot.title       = element_text(color = "#e6edf3", size = 13, face = "bold",
                                    margin = margin(b = 5)),
    plot.subtitle    = element_text(color = "#8b949e", size = 9,
                                    margin = margin(b = 10)),
    plot.caption     = element_text(color = "#6e7681", size = 7,
                                    margin = margin(t = 10)),
    plot.margin      = margin(20, 20, 20, 20)
  )
```

---

# 7. Análise complementar: top pares de fluxo

# Quais trajetos são mais frequentes? Isso identifica os corredores
# críticos onde uma falha logística (falta de medicamento, greve,
# dificuldade de transporte) impactaria mais pacientes.

```{r}
cat("=== Top 15 corredores de fluxo (origem → destino CACON) ===\n\n")

fluxos_geo %>%
  mutate(corredor = paste(nome_orig, "→", nome_dest)) %>%
  select(corredor, n_apacs) %>%
  arrange(desc(n_apacs)) %>%
  head(15) %>%
  print()
```

---

# 8. Interpretação — Market Access

# O mapa materializa o achado estatístico do modelo 4b:
#
# HR = 2.71 para (CACON + deslocamento intermunicipal)
#
# Cada linha no mapa = uma trajetória real de paciente que viajou
# para receber tratamento de alta complexidade. Quanto mais espessa
# a linha, maior o volume de pessoas submetidas a esse esforço logístico.
#
# Implicações para Market Access:
# 1. Municípios de origem com muitas linhas saindo = candidatos prioritários
#    para expansão de UNACONs ou credenciamento de novos CACONs.
# 2. O gargalo não é necessariamente a disponibilidade do medicamento —
#    é a capacidade logística do paciente de manter o tratamento continuado.
# 3. Programas de Suporte ao Paciente (PSP) deveriam priorizar pacientes
#    intermunicipais em CACONs — exatamente o grupo com maior HR de abandono.
#
# Limitação para o README: a interação CACON + intermunicipal pode estar
# capturando pacientes mais graves (que viajam mais para centros de
# referência) e não apenas o efeito da distância. Isso é confundimento
# residual não controlado pelo IPTW.

---

